臺灣臺南地方法院刑事判決
111年度訴字第723號
公  訴  人  臺灣臺南地方檢察署檢察官
被      告  陳瑞仁



指定辯護人  本院公設辯護人林宜靜  
上列被告因家暴殺人未遂等案件，經檢察官提起公訴（111年度
偵字第13071號），本院判決如下：
    主  文
戊○○成年人故意對兒童犯殺人未遂罪，處有期徒刑拾年。扣案之
打火機壹個、汽油桶壹個、燒燬之汽油桶壹個，均沒收。
    事  實
一、戊○○與配偶甲○○、女兒乙○○、丙○○、孫子張○瑜（民國000年
    0月0日生）分別具有家庭暴力防治法第3條第1款、第3款之
    家庭成員關係。緣戊○○與前述家庭成員感情不睦，曾多次對
    甲○○施暴經本院核發民事通常保護令，又為索討錢財花用，
    多次前往甲○○、乙○○、丙○○、張○瑜等人同住○○○市○○區○○街
    ○段00巷0號（下稱本案房屋），而與甲○○、乙○○、丙○○屢生
    爭執，遂心生不滿，萌生殺意。
二、戊○○基於放火燒燬現供人使用住宅及殺害甲○○、乙○○、丙○○
    及兒童張○瑜之故意，於111年5月17日16時14分，在臺南市
    官田區台灣中油隆田加油站，以塑膠桶容器盛裝以新臺幣（
    下同）250元購入之無鉛汽油，另備妥打火機、日曆紙後，
    於同年月19日凌晨3時許，騎乘車牌號碼000-0000號普通重
    型機車，前往本案房屋，其明知本案房屋為現供人使用之住
    宅，且汽油為易燃物，若以火點燃潑灑於房屋附近之汽油，
    可能導致火勢延燒房屋，更有認識其行為時甲○○、乙○○、丙○○、張○瑜已就寢，若本案房屋突然發生火災可能逃生不及
    ，竟仍於深夜在本案房屋供出入之前、後院潑灑預先購買之
    大量汽油，復持打火機點燃日曆紙，丟擲於本案房屋後院潑
    灑汽油處，致後院起火延燒，甲○○於睡夢中因聞到酒精氣味
    而驚醒，發現後院失火後叫醒乙○○、丙○○、張○瑜，戊○○再
    趁甲○○呼叫乙○○等人之際，再至本案房屋前院持打火機點燃
    日曆紙，丟擲於潑灑汽油處，致本案房屋後、前院均起火延
    燒，乙○○發現起火後，穿過本案前院開啟鐵門欲離去火場，
    戊○○竟承上開殺人之犯意，擋在鐵門外阻止乙○○離去，更徒
    手毆打乙○○頭部、臉部，致乙○○受有頭部、臉部挫擦傷之傷
    害，並使乙○○遭前院火勢燒傷，受有左側足部、右側足部、
    右側小腿二度燒傷，而被迫退回屋內。另丙○○欲自後院開啟
    鐵門離開，亦因火勢延燒，受有右側足部二度燒傷，被迫退
    回屋內。甲○○、乙○○、丙○○見火勢朝屋內延燒，乙○○遂再次
    至前院開啟鐵門，奮力推倒在鐵門外阻擋其離去之戊○○後逃
    出火場，於戊○○跌倒之際，甲○○趁隙抱著張○瑜緊跟乙○○之
    後逃出。丙○○起身後，仍承上開殺人之犯意，擋在鐵門外欲
    阻止丙○○自火勢延燒之前院離去，丙○○亦奮力推開戊○○後離
    去火場，戊○○因而殺人未遂。嗣火勢經消防人員到場撲滅，
    造成現供人使用之本案房屋前院木門、東側自行車、盆栽、
    西側雜物等物品燒熔（失）、燒白、碳化，客廳天花板裝潢
    燒失、四側牆面燻黑、部分物品碳化、燻黑，臥室南北兩側
    牆面燻黑，後院東側牆面燒白、北側牆面燒黑、雜物燒熔（
    失）、碳化、燻黑，惟並未使本案房屋主要構成部分喪失效
    用而放火燒燬現供人使用之住宅未遂。另前述火勢並波及丁○○○所有臺南市○○區○○街○段00巷0號建物屋頂、遮雨棚燒熔
    （失）、燻黑。
三、案經甲○○、乙○○、丙○○、丁○○○訴由臺南市政府警察局麻豆
    分局報告臺灣臺南地方檢察署檢察官偵查起訴。
    理  由
一、本判決所引用被告以外之人於審判外之陳述，雖屬傳聞證據
    ，然被告戊○○與辯護人於本院準備程序表示同意作為證據（
    本院卷第220至221頁），本院審酌上開證據資料作成時之情
    況，尚無違法不當及證明力明顯過低之瑕疵，亦認為以之作
    為證據應屬適當，爰依刑事訴訟法第159條之5第1項規定，
    認有證據能力；其餘各項非供述證據，亦無證據證明係公務
    員違背法定程序所取得，或有證明力明顯過低之情，且經本
    院於審判期日合法踐行證據調查程序，由當事人互為辯論，
    業已保障當事人訴訟上之權利，本院均得採為證據。
三、認定事實所憑依據及理由
㈠、訊據被告固坦承於前揭時、地，基於放火燒燬現供人使用住
    宅及殺人之犯意，而為前開客觀行為，惟否認知悉張○瑜於
    行為時亦在本案房屋內，辯稱：伊不知道張○瑜在本案房屋
    中，伊以為孫子被別人照顧云云。是本案爭點厥為：被告於
    行為時是否知悉張○瑜在本案房屋，仍故意對本案房屋放火
    ？
㈡、被告於前揭時、地，基於放火燒燬現供人使用住宅及殺人之
    犯意，而為前開放火、阻止乙○○、丙○○逃生之行為行為，業
    據被告於審理時坦認不諱（本院卷第219至223、267至286頁
    ），核與證人即告訴人甲○○、乙○○、丙○○於警詢及偵訊、丁○○○於警詢之證述相符（警卷第9至23頁；偵卷第27至28、10
    9至111、171至173頁），並有本案房屋旁道路監視器錄影光
    碟1片暨影像畫面擷圖10張、現場照片26張、臺南市官田區
    台灣中油隆田加油站監視器錄影擷取照片4張及發票影本1張
    、台南市政府警察局麻豆分局官田分駐所扣押筆錄、扣押物
    品目錄表1份、乙○○及丙○○台灣基督長老教會新樓醫療財團
    法人麻豆新樓醫院診斷證明書各1紙、臺南市政府警察局麻
    豆分局刑案現場勘察紀錄表2份暨勘察照片61張、丙○○提出
    之現場照片6張、臺南市政府警察局麻豆分局111年6月14日
    南市警麻偵字第1110345433號函暨所附臺南市政府消防局火
    災原因調查鑑定書1份、勘察採證同意書、臺南市政府警察
    局1ll年6月14日南市警鑑字第1110322133號鑑定書影本1紙
    等件附卷可稽（警卷第29至37、39至63、65至67、79至83、
    87至129、131頁；偵卷第119至123、131至265、285至287、
    321至322頁暨卷末證物袋），此部分事實，堪以認定。
㈢、查張○瑜係107年2月9日出生，於111年5月19日即被告為本案
    犯行時，為未滿12歲之兒童，被告則為滿20歲之成年人等節
    ，有被告、張○瑜之個人戶籍資料查詢結果及乙○○全戶戶籍
    資料在卷可憑（本院卷第9、315至319頁）。被告雖未與孫
    子張○瑜同住，但被告對乙○○有經濟上之依賴，每個禮拜自
    乙○○處取得2000元之扶養費，且會提出醫療單據向乙○○索取
    醫療費用，業經被告於警詢時自陳在卷（警卷第6頁），是
    被告自應於互動過程對乙○○之子張○瑜僅為4歲多之兒童有所
    認識。另被告於偵查、羈押訊問時多次自承：伊知悉甲○○、
    乙○○、丙○○、張○瑜住在本案房屋中，但伊因為心情鬱卒、
    生氣，故去買汽油潑灑於本案房屋前後院子，再放火，想要
    嚇嚇她們等語（偵卷第69頁；聲羈卷第23頁），更足證被告
    明知兒童張○瑜亦居住在本案房屋中，卻仍基於殺人犯意對
    本案房屋放火，所為即已構成兒童及少年福利與權益保障法
    第112條第1項前段成年人故意對兒童犯罪。又被告雖以前詞
    置辯，然被告所辯顯與其於偵訊、羈押訊問時所述不符，況
    衡諸常情，乙○○並非無法於夜晚照顧稚子之人，且家中另有
    母親甲○○、丙○○可為支援系統，縱日間乙○○因工作而將張○
    瑜交由保姆照顧，然於下班後實無再將張○瑜託予人照顧之
    理，是被告辯稱其認為行為時孫子被別人照顧云云，顯係於
    經本院諭知兒童及少年福利與權益保障法第112條第1項前段
    成年人故意對兒童犯罪之加重規定後，為免加重其刑所為卸
    責之詞，要無足採。
㈣、綜上所述，本案事證已臻明確，被告犯行洵堪認定，應依法
    論科。
四、論罪科刑
㈠、所謂家庭暴力，指家庭成員間實施身體、精神或經濟上之騷
    擾、控制、脅迫或其他不法侵害之行為；而所謂家庭暴力罪
    ，則指家庭成員間故意實施家庭暴力行為而成立其他法律所
    規定之犯罪；家庭成員包括配偶、現為直系血親之人，家庭
    暴力防治法第2條第1款、第2款、第3條第1項第1款、第3款
    分別有明文規定。被告與配偶甲○○、女兒乙○○、丙○○、孫子
    張○瑜分別具有家庭暴力防治法第3條第1款、第3款之家庭成
    員關係，依據上述規定，被告本件犯行，同時構成家庭暴力
    防治法第2條第2款所稱的家庭暴力罪，但因為該罪並沒有罰
    則的規定，故應依下述罪名分別予以論罪科刑。
㈡、按刑法第173條第1項之放火罪，係屬「抽象危險犯」，其犯
    罪客體，為現供人使用之住宅。所謂「住宅」，乃指供人日
    常居住之場所，亦應包括牆垣、門扇、窗戶及該住宅內所有
    設備、傢俱、日常生活上之一切用品。故若行為人有放火燒
    燬現供人使用之住宅或現有人所在建築物之犯罪故意，而著
    手實行放火行為，即應構成該罪，縱令放火結果未使住宅、
    建築物重要部分開始燃燒或喪失主要效用，僅屬犯罪既、未
    遂與否之問題（最高法院109年度台上字第5573號、110年度
    台上字第603號判決意旨參照）。查甲○○等四人均居住於本
    案房屋內，而本案房屋前、後院屬日常生活居住之空間，自
    屬「住宅」範圍，被告明知前情，卻仍故意於本案房屋前、
    後院放火，即構成放火燒燬現供人使用之住宅罪，而前院木
    門、東側自行車、盆栽、西側雜物等物品燒熔（失）、燒白
    、碳化，客廳天花板裝潢燒失、四側牆面燻黑、部分物品碳
    化、燻黑，臥室南北兩側牆面燻黑，後院東側牆面燒白、北
    側牆面燒黑、雜物燒熔（失）、碳化、燻黑等節，業據前揭
    火災原因調查鑑定書記載綦詳（偵卷第131至265頁），並有
    現場照片可稽（警卷第39至63頁），足認本案住宅之主要結
    構部分並未喪失主要效用，未達燒燬之程度，而屬放火燒燬
    現供人使用之住宅未遂。
㈢、刑法上之放火罪，其直接被害法益，為一般社會之公共安全
    ，雖同時侵害私人之財產法益，但仍以保護社會公安法益為
    重，故以一個放火行為燒燬多家房屋，仍只成立一罪，不得
    以所焚家數或財物所有人數，定其罪數。且放火罪原含有毀
    損性質在內，放火燒燬他人住宅損及牆垣或住宅內所有其他
    物品，無論該其他物品為他人或自己所有，自無兼論毀損罪
    之餘地（最高法院29年度上字第2388號、79年台上字第1471
    號、88年度台上字第1672號判決意旨參照）。查被告放火之
    行為，除造成本案房屋前述燒損情形，火勢同時亦波及鄰居
    丁○○○所有位於臺南市○○區○○○街00巷0號之房屋，受有電線
    、遮雨棚、屋頂燒毀之損害（警卷第22頁），然因公共危險
    犯罪之直接被害法益係一般社會之公共安全，即一放火行為
    所燒燬之對象縱然不同，但行為僅一個，應僅成立刑法第17
    3條第3項、第1項之放火燒燬現供人使用之住宅未遂罪，另
    就本案房屋內所燒毀之自行車、盆栽、雜物等均不另論犯刑
    法第354條之毀損罪。
㈣、按刑法總則之加重，係概括性之規定，所有罪名均一體適用
    ；刑法分則之加重，則係就犯罪類型變更之個別犯罪行為予
    以加重，成為另一獨立之罪名，而兒童及少年福利與權益保
    障法第112條第1項前段「成年人故意對兒童或少年犯罪」之
    加重其刑規定，係對被害人為兒童或少年之特殊要件予以加
    重處罰，乃就犯罪類型變更之個別犯罪行為予以加重，自屬
    刑法分則加重之性質，而應論以獨立之罪名（最高法院107
    年度台上字第19號判決意旨參照）。被告明知張○瑜為兒童
    且於其行為時住在本案房屋中，卻仍基於殺人犯意對本案房
    屋放火，業經本院認定如前，被告所為即有兒童及少年福利
    與權益保障法第112條第1項前段「成年人故意對兒童犯罪」
    規定之適用。
㈤、核被告所為，係犯刑法第173條第1項、第3項之放火燒燬現供
    人使用之住宅未遂罪、同法第271條第1項、第2項之殺人未
    遂罪共3罪及兒童及少年福利與權益保障法第112條第1項前
    段、刑法第271條第1項、第2項之成年人故意對兒童犯殺人
    未遂罪，此部分並應依兒童及少年福利與權益保障法第112
    條第1項前段規定加重其刑。至所犯殺人未遂罪之法定刑為
    死刑、無期徒刑及放火燒燬現供人使用之住宅未遂罪之法定
    行為無期徒刑部分，依法不再加重。而被告先後在本案房屋
    後院、前院放火之行為，係於密切接近之時、地所為，其侵
    害者為一般社會公共安全之同一法益，各行為之獨立性極為
    薄弱，依一般社會健全觀念，在時間差距上，難以強行分開
    ，在刑法評價上，以視為數個舉動之接續施行，合為包括之
    一行為予以評價，較為合理，應論以接續犯之包括一罪。又
    被告以一放火行為，同時觸犯放火燒燬現供人使用之住宅未
    遂罪、3個殺人未遂罪及成年人故意對兒童犯殺人未遂罪，
    為想像競合犯，應依刑法第55條規定，從一重之成年人故意
    對兒童犯殺人未遂罪處斷。起訴意旨漏未論及被告所為有關
    兒童及少年福利與權益保障法第112條第1項前段之獨立罪名
    ，容有未洽，惟因基本社會事實相同，並經本院於審理中諭
    知被告變更後之罪名（本院卷第269頁），無礙被告防禦權
    之行使，爰依法變更起訴法條。
㈥、被告著手實行殺人犯行而未遂，應依刑法第25條第2項規定減
    輕其刑，並依刑法第71條第1項之規定，先加重後減輕之。
㈦、爰以行為人之責任為基礎，審酌被告自106年起即為索要錢財
    對甲○○施以肢體及言語暴力，多次揚言要與甲○○同歸於盡，
    更曾以榔頭等凶器威脅恐嚇並作勢攻擊甲○○等情，有本院家
    事法庭107年度家護字第1044號民事通常保護令、109年度家
    護聲字第6號民事裁定在卷可參（家護字第1044號卷第89至9
    2頁；家護聲字第6號卷第61至63頁），而被告於知悉前述保
    護令內容後，仍兩度以言詞侮辱及持菜刀恐嚇等方式違反前
    揭保護令，經本院分別以109年度簡上字第59號、109年度簡
    字第1707號分別判處拘役30日、20日確定，有臺灣高等法院
    被告前案紀錄表在卷可稽，足認其多年來即不斷對甲○○施以
    家庭暴力，而本案發生前又因懷恨甲○○提告使其因前揭判決
    入獄服刑，另懷疑甲○○外遇，且對乙○○、丙○○索取非日常所
    需之金錢不成後，於預謀下為本案犯行，雖因甲○○、乙○○、
    丙○○、張○瑜機敏逃脫而未害及生命，然乙○○、丙○○身體已
    因火勢及被告阻擋離去而受有傷害，且本案房屋內諸多財產
    亦付之一炬，甲○○等人更因受至親放火加害產生心裡上深刻
    之創傷，更對鄰近住家之生命、身體、財產等安全構成相當
    之危害，破壞社會公共安全與秩序，所為實值非難。被告雖
    坦承部分犯行，然對其所犯成年人故意對兒童犯殺人未遂之
    犯行，仍飾詞狡辯，且於審理時對乙○○、丙○○未提供其充足
    金錢花用仍憤憤難平，犯後態度難謂良好，兼衡被告之犯罪
    動機、目的、預謀於深夜犯案之手段、所生損害、於放火後
    仍於逃生處施暴阻止乙○○、丙○○逃生之作為、甲○○、乙○○、
    丙○○具狀請求從重量刑（本院卷第37頁）、丁○○○以電話向
    本院表示不願追究（本院卷第215頁）、被告領有輕度身心
    障礙證明（本院卷第287頁），及其於本院審理時自陳國小
    肄業、入監前務農、種水稻、賣菱角之智識程度及經濟狀況
    （本院卷第281頁）等一切情狀，量處如主文所示之刑。
五、沒收　　
    扣案之打火機1個、汽油桶1個、燒燬汽油桶1個，為被告所
    有供本案犯罪所用之物，業經被告自承在卷（警卷第7至8頁
    ），自應依刑法第38條第2項前段規定宣告沒收。至扣案加
    油站發票1張，則為本案證據，性質亦非屬違禁物，自無庸
    宣告沒收，附此敘明。
據上論斷，應依刑事訴訟法第299條第1項前段、第300條，兒童
及少年福利與權益保障法第112條第1項前段，刑法第173條第1項
、第3項、第271條第1項、第2項、第55條、第25條第2項、第38
條第2項前段，判決如主文。
本案經檢察官郭俊男提起公訴，檢察官陳于文、己○○到庭執行職
務。
中　　華　　民　　國　　111 　年　　10　　月　　18 　日
　　　　　　　　　刑事第五庭    審判長法　官  陳振謙　
　　　　　　　　　                    法  官  鄭銘仁
　　　　　　　　　                    法  官  茆怡文
以上正本證明與原本無異。
如不服本判決應於收受本判決後20日內向本院提出上訴書狀，並
應敘述具體理由。其未敘述上訴理由者，應於上訴期間屆滿後20
日內向本院補提理由書狀（均須按他造當事人之人數附繕本）「
切勿逕送上級法院」。 
　　　　　　　　　　　　　　　　　    書記官　薛雯庭
中　　華　　民　　國　　111 　年　　10　　月　　18　　日
附錄本案論罪科刑法條全文
兒童及少年福利與權益保障法第112條
成年人教唆、幫助或利用兒童及少年犯罪或與之共同實施犯罪或
故意對其犯罪者，加重其刑至二分之一。但各該罪就被害人係兒
童及少年已定有特別處罰規定者，從其規定。
對於兒童及少年犯罪者，主管機關得獨立告訴。

中華民國刑法第271條
殺人者，處死刑、無期徒刑或10年以上有期徒刑。
前項之未遂犯罰之。
預備犯第1項之罪者，處2年以下有期徒刑。

中華民國刑法第173條
放火燒燬現供人使用之住宅或現有人所在之建築物、礦坑、火車
、電車或其他供水、陸、空公眾運輸之舟、車、航空機者，處無
期徒刑或7年以上有期徒刑。
失火燒燬前項之物者，處1年以下有期徒刑、拘役或1萬5千元以
下罰金。
第1項之未遂犯罰之。
預備犯第1項之罪者，處1年以下有期徒刑、拘役或9千元以下罰
金。